【裁判字號】    98,消債抗,93
【裁判日期】    980828
【裁判案由】    聲請免責
【裁判全文】
臺灣臺中地方法院民事裁定  98年度消債抗字第93號
抗  告  人  甲○○
上當事人聲請免責事件，抗告人對於民國98年6月3日本院98年
度消債聲字第111號所為裁定提起抗告，本院裁定如下：
    主  文
抗告駁回。
抗告費用新台幣壹仟元由抗告人負擔。
    理  由
一、抗告意旨略以：抗告人原幫忙經營配偶家族之製模社，因經
    濟不景氣，至營運困難而需周轉，抗告人向銀行借貸以籌措
    資金，惟景氣仍未好轉，營業狀況每況愈下，至每月最低繳
    款金額付不出，家族企業主亦宣告倒閉，致積欠債務，實非
    浪費、賭博或其他投機行為，而使財產顯然減少或負擔過重
    之債務。又抗告人固有數筆刷卡消費項目，然多係購買民生
    用品，且金額非高單價之商品，係一般消費行為，亦難認抗
    告人蓄意奢侈揮霍。抗告人與債權人達成無擔保協商時，亦
    非抱持無能力即不需清償之僥倖心理，實因協商時債權人僅
    願予36期分期，每月新台幣（下同）8萬元之協商條件，抗
    告人僅能接受，惟努力清償數期後，實無以為繼始毀諾，而
    毀諾後，債權人又將循環利率調為近20%，至此抗告人更無
    力清償，始依消費者債務清理條例聲請清算，抗告人非如原
    裁定所認明知無支付能力，卻未量入為出，心存投機。為此
    提起抗告，並聲明：原裁定廢棄，上開廢棄部分，請准抗告
    人免責之聲請。
二、按法院為終止或終結清算程序之裁定確定後，除別有規定外
    ，應以裁定免除債務人之債務，消費者債務清理條例第132
    條定有明文。又債務人有下列各款情形之一者，法院應為不
    免責之裁定，但債務人證明經普通債權人全體同意者，不在
    此限：（一）於七年內曾依破產法或本條例規定受免責；（
    二）隱匿、毀損應屬清算財團之財產，或為其他不利於債權
    人之處分；（三）捏造債務或承認不真實之債務；（四）因
    浪費、賭博或其他投機行為，致財產顯然減少或負擔過重之
    債務，而生開始清算之原因；（五）於清算聲請前一年內，
    已有清算之原因，而隱瞞其事實，使他人與之為交易致生損
    害；（六）明知已有清算原因之事實，非基於本人之義務，
    而以特別利於債權人中之一人或數人為目的，提供擔保或消
    滅債務；（七）隱匿、毀棄、偽造或變造帳簿或其他會計文
    件之全部或一部，致其財產之狀況不真確；（八）故意於財
    產及收入狀況說明書為不實之記載，或有其他故意違反本條
    例所定義務之行為，亦為同條例第134條所明定。消費者債
    務清理條例之立法目的，在兼顧債權人、債務人雙方之利益
    ，使陷於經濟上困境之消費者得以清理債務，利用此兩種不
    同程序妥適調整債務人與債權人及其他利害關係人間之權利
    義務關係，保障債權人獲得公平受償，並謀求消費者經濟生
    活之更生機會。申言之，上開制度並非在使債務人恣意消費
    所造成之債務，轉嫁予債權人負擔；故法律所設債務人免責
    之制度，應在鼓勵勤勞誠實之債務人，而非縱容投機不誠實
    之債務人，倘債務人不思如何履行清償債務，反而算計消債
    條例中之免責制度，自與前開立法本旨有違。再者，消費者
    依清算程序清理債務，債權人已因之蒙受相當損失，其程序
    之進行應秉持公正與誠信，如債務人對於清算之原因有可歸
    責性，或有虛偽不實、違反誠信、違反本條例所定義務之行
    為，致害及債權人之權益，或影響清算程序之進行，自不宜
    予以免責（消費者債務清理條例第132條例立法理由參照）
    。
三、經查：
  (一)抗告人聲請消費者債務清理事件，前經本院裁定於98年3月6
    日開始清算程序，並同時終止清算程序確定（本院98年度消
    債清字第24號）。抗告人聲請免責，經本院通知全體無擔保
    債權人表示意見結果，除債權人中國信託商業銀行股份有限
    公司、大眾商業銀行股份有限公司等表示沒有意見外，下列
    債權人均表示不同意抗告人免責，其等意見如下：(1)台新國
    際商業銀行股份有限公司略以：觀抗告人現金卡提領內容其
    中94年1月提總額180000元，3月提領210000元，8月提領
    140000元，連續高金額提領使用情形，不符一般人生活日常
    消費支出行為，明顯逾越抗告人收入狀況，抗告人浪費行為
    明顯可見；又觀抗告人信用卡消費明細，除預借現金160000
    元外，另有高額百貨公司（新光三越及中友百貨）消費、高
    額佳展藥局消費、服飾店購物、郵購消費、電視購物、嬰兒
    商品、媚登峰美容及全球人壽保險費等非必要性消費，明顯
    逾越一般人生活必要支出金額，故抗告人負債原因顯係因奢
    侈、浪費導致負擔過重所造成。(2)玉山商業銀行股份有限公
    司略以：抗告人之信用卡消費多為預借現金、電視購物等過
    度消費，實無免責之理由。(3)台灣新光商業銀行股份有限公
    司略以：抗告人消費明細中消費多屬傳直銷購物、百貨購物
    、網路購物等非屬通常生活所需之消費，顯明奢侈、浪費之
    虞，應不為免責。(4)荷商荷蘭銀行股份有限公司台北分公司
    略以：金融機構提供多次整合性協商機會，然抗告人自協商
    毀約後迄今未曾聲請個別協商一致性方案還款，即逕為向法
    院聲請清算，顯缺乏解決債務誠意，無免責之理。(5)國泰世
    華商業銀行略以：觀抗告人之信用卡消費明細表，抗告人之
    債務產生均用於信用卡消費、代償他行信用卡帳款與信用卡
    繳納人壽保費，僅94年之保費即高達13萬1千多元，且消費
    多於百貨公司及購物頻道分期消費等語。(6)萬榮行銷顧問股
    份有限公司略以：觀抗告人之消費明細，抗告人歷來貸還款
    記錄，於91年12月預借現金29000元，92年3月預借現金
    30000元、5月預借現金30000元、6月預借現金80000元、7
    月預借現金20000元、8月預借現金120000元、10月預借現金
    30000元、93年6月預借現金60000元、7月預借現金10000元
    、10月預借現金25000元、94年1月預借現金高達180000元、
    2月預借現金90000元、3月預借現金90000元、7月預借現金
    135000元、8月預借現金177000元、12月預借現金23000元；
    且抗告人於94年6月再貸款400000元，抗告人如此密集且鉅
    額預借現金及申請信用貸款，已有超出薪資之收支情形，抗
    告人顯有不當消費之情事發生，有涉奢侈、浪費、非屬通常
    生活所需之開銷或有其他不當之情事，應為不免責。
  (二)抗告人主張其為經營家族企業籌措資金，並無奢侈浪費行為
    云云，經查抗告人所經營之明億製模工業社係於94年1月1日
    始開業，此有抗告人之財產及收入狀況說明書及營利事業所
    得稅結算申報書附於98年消債清字第24號卷內可稽，然依債
    權人台新國際商業銀行股份有限公司、萬榮行銷顧問股份有
    限公司陳報之現金卡提領明細：抗告人於92年即以現金卡提
    領共159000元、93年提領23萬元（詳台新國際商業銀行股份
    有限公司之現金卡提領明細）；抗告人於於91年12月預借現
    金29000元，92年3月預借現金30000元、5月預借現金30000
    元、6月預借現金80000元、7月預借現金20000元、8月預借
    現金120000元、10月預借現金30000元、93年6月預借現金
    6000 0元、7月預借現金10000元、10月預借現金25000元（
    詳萬榮行銷顧問股份有限公司之現金卡提領明細），依抗告
    人上開提領明細所示，其預借現金，在91年12月即已開始大
    量預借現金，而抗告人所經營之明億製模工業社係於94年1
    月1日始開業，是抗告人抗告意旨所稱：經營配偶家族之製
    模社，因經濟不景氣，至營運困難而需周轉，抗告人向銀行
    借貸以籌措資金云云，難認實在。且抗告人自91年12月起密
    集且鉅額預借現金，抗告人顯有不當消費之情事發生，有涉
    奢侈、浪費、非屬通常生活所需之開銷或有其他不當之情事
    。
  (三)抗告人另主張刷卡消費項目，多係購買民生用品，且金額非
    高單價之商品，僅為一般消費行為，並非蓄意奢侈揮霍，然
    再依上述債權人銀行所附之信用卡消費明細所示，抗告人之
    消費紀錄，有百貨公司消費、服飾店購物、郵購及電視購物
    商品、媚登峰美容、全球性人壽保險等多高額、密集之消費
    商品或服務，抗告人於94年6月15日於媚登峰美容公司即單
    筆消費13770元、另於國泰世華銀行之信用卡消費僅94年1年
    之保險費即高達13萬1千多元，此亦難認為必要性之消費。
    況抗告人既已預見其債務負債累累，即應謹慎消費、撙節開
    支，節省生活非必要性開支以求致力還款於各債權人，然抗
    告人除辦理現金卡方式以債養債，又刷卡繳交全球人壽保險
    公司之保費6222元（台新國際商業銀行股份有限公司之消費
    明細），並於每月以信用卡繳納紐約人壽3450元之高額保費
    （詳台灣新光商業銀行股份有限公司之消費明細）、94年1
    年繳納國泰人壽保險公司之保費高達13萬1千多元（詳國泰
    世華商業銀行消費明細），而保險契約係屬風險規避之非必
    要商品，亦難認抗告人上述之消費為生活必要之支出。
四、綜上所述，抗告人之大量預借現金及消費行為，均非生活必
    要之支出，而屬奢侈、浪費或其他投機行為之性質，對於清
    算之原因有可歸責性，核與消費者債務清理條例第134條第4
    款所稱：「浪費、賭博或其他投機行為，致財產顯然減少或
    負擔過重之債務」等不免責事由相當，應為不免責之裁定。
    原審裁定不予免責，核無違誤，抗告意旨指摘原裁定不當，
    求予廢棄並准抗告人為免責聲請，為無理由，應予駁回。
六、據上論結，本件抗告為無理由，依消費者債務清理條例第11
    條第2項、第15條，民事訴訟法第495條之1第1項、第449條
    第1項、第95條、第78條，裁定如主文。
中    華    民    國    98    年    8    月    28    日
                    民事第二庭   審判長法  官 許秀芬
                                       法  官 王邁揚
                                       法  官 涂秀玲
以上正本係照原本作成。
不得抗告。
                                       書記官 鐘麗芳
中    華    民    國    98    年    8    月    28    日


司法院資訊處製作；財團法人民間司法改革基金會備份。
